【裁判字號】    91,訴,1669
【裁判日期】    920522
【裁判案由】    水土保持法
【裁判全文】
臺北高等行政法院判決                            九十一年度訴字第一六六九號
                              .
    原        告    乙○○
    兼送達代收人    甲○○
    共同訴訟代理人  黃鴻圖律師
                    林玠民律師
    被        告    台北市政府
    代   表   人    馬英九（局長）
    訴 訟 代 理人   丙○○.
                    耿孝承
                    戊○○
右當事人間因水土保持法事件，原告不服行政院中華民國九十一年三月七日農訴字第
九○○一七○四九二號訴願決定，提起行政訴訟。本院判決如左：
    主  文
訴願決定及原處分關於指定改正事項部分均撤銷。
原告其餘之訴駁回。
訴訟費用由原告負擔。
    事  實
一、事實概要：緣原告乙○○、甲○○前於民國（下同）九十年十月四日依被告新聞
    稿內容，為因應颱風搶災，可先拍照並以電話申報，即可先行搶修排水路及駁崁
    之規定，向被告電話申報興建其所有位於台北市○○區○○段一七三地號山坡地
    之擋土牆。嗣經檢舉並經被告派員於九十年十月二十九日現場查勘發現，該二原
    告等藉機大規模開挖整地，遂以其違反水土保持法規定，裁處新台幣十五萬元罰
    鍰，並限期植生復舊。原告等不服，提起訴願，除原告王順和部分訴願不受理外
    ，其餘訴願遭決定駁回，遂提起本件行政訴訟。
二、兩造聲明：
  (一)原告聲明：訴願決定及原處分均撤銷。
  (二)被告聲明：駁回原告之訴。
三、兩造之爭點：被告以原告乙○○、甲○○違反水土保持法規定，乃裁處新台幣十
            五萬元罰鍰，並指定改正應立即停止一切非法開發使用行為、自行拆除
            違規擋土墻、於裸露邊坡及施工便道實施全面植生復舊，是否適法？
  (一)原告主張之理由：
    1.原告於民國九十年十月四日向被告所屬建設局登錄（登錄時由承辦人耿小姐當
      面請示上級藍股長施工確實位置，經上級同意），十月十日進行擋土牆施工，
      十月十四日於里長辦公室與居民開協調會，十月二十九日被告所屬建設局四、
      五科到現場會勘，並未指示有任何不當，十一月七日被告所屬人員丁○○、陳
      望義到現場勘查，僅指示要注意安全，十一月十三日擋土牆完工。其間不單依
      程序聲報，過程並經主管機關人員到場監督，過程中未聞承辦人員有任何施工
      違法或不當之指示，足徵原告之施工完全合法且符合規定，然待擋土牆完工後
      ，原告突然接獲原處分要求拆除，整個過程讓原告感到莫名其妙。
    2.次查原告施工之區域僅於一七三地號，並未擴及同地段一七一、一七二地號，
      面積不可能達二千平方公尺，而興建之擋土牆距崩塌僅處三十公尺，訴願決定
      稱擋土牆距崩塌處有九十公尺，面積達二千平方公尺，其未至現場履勘，不知
      所據為何？此部分事實認定顯有違誤。
    3.再查系爭擋土牆並未超過三公尺，依被告發佈之新聞稿內容反面解釋，根本無
      須專業技師簽證及先行報准，惟原告為求安全起見，仍斥資請專業技師負責設
      計後施工，安全無虞，完全符合規定。被告以系爭擋土牆未經核准及應提送相
      關鑑定報告為由，率為處分，非但與其新聞稿內容相違，稱系爭擋土牆有安全
      疑慮更是毫無依據。
  (二)被告主張之理由：
    1.按水土保持法第八條規定：「下列地區之治理或經營、使用行為，應經調查規
      劃，依水土保持技術規範實施水土保持之處理與維護．．．五、於山坡地或森
      林區內開發建築用地．．．或其他開挖整地。．．．」同法第十三條規定：「
      第八條第一項第五款之開發、經營或使用行為，其水土保持義務人應先擬具水
      土保持計劃送請主管機關核定．．．」同法第二十三條規定：「．．．未依第
      十二條至第十四條規定之一擬具水土保持計劃送主管機關核定而擅自開發者，
      除依第三十三條規定分別按次處罰外，主管機關應令其停工．．．」同法第三
      十三條規定：「有下列情形之一者，處新台幣六萬元以上三十萬元以下罰鍰．
      ．．二、違反第十二條至第十四條規定之一，未先擬具水土保持計劃．．．或
      違反第二十三條規定，未在規定期限內改正或實施仍不合水土保持技術規範者
      。前項各款情形之一，經繼續限期改正而不改正者或實施仍不合水土保持技術
      規範者，分別按次處罰，至改正為止，並令其停工，得沒入其設施及所使用之
      機具，強制拆除及清除其工作物．．．」同法第三十六條規定：「依本法所處
      之罰鍰，經通知限期繳納，逾期未繳納者，移送法院強制執行。」合先敘明。
    2.有關原告指摘被告未先告其施工不當即驟予處分一節，查本案緣起係納莉風災
      造成台北市山坡地農業用地多處崩塌，鑑於搶災作業有其急迫性與必要性，被
      告所屬建設局爰於九十年九月二十五日發布新聞稿略以：「保護區內緊急搶修
      之水土保持處理不必提報水土保持計畫，僅需拍照存證並電話向建設局申報登
      錄．．．請農友即日起自行善盡水土保持義務人責任，進行搶修排水路及駁坎
      ．．如上項搶險、搶修災害之結構物，涉及三公尺以上者，須由專業技師（水
      土保持、大地、土木、水利技師）簽證負責安全鑑定，並先行送建設局核審始
      准施工」，敘明崩塌災害處排水路及駁坎之搶修作業僅需拍照存證及電話登錄
      即可先行搶修。嗣後原告於九十年十月四日向被告所屬建設局申報案址有土石
      崩落災害需興建擋土牆，被告所屬建設局爰依規定辦理登錄作業，亦於當時囑
      其不可藉故擴大施工，並依登錄順序將本案排定於九十年十月十七日進行現場
      勘查（當日因故未能與當事人取得聯繫而無法到達施工地點，勘查日期遂延至
      九十年十月二十九日）。惟經實地勘查結果現場施工地點與崩塌位置相距甚遠
      ，所施作之擋土牆已非災害治理之搶修工程（該牆高度業超過三公尺）且有大
      肆違規開挖整地及闢設施工便道情事，相關工作物依法應循程序申請核准後始
      得施作，建設局人員爰告其應停止施工，並非原告所述未告其施工不當即驟加
      處分。另本案之施工行為並非亟具急迫性之搶災作業，自不符建設局新聞稿之
      登錄要件及水土保持法之搶災範疇，豈能以未告其施工不當為由規避處分？其
      理甚明。
    3.另原告援引其所有之平等段一小段一七三地號土地之坡長及面積資料，質疑訴
      願決定所敘之相關數據與事實不符一節，惟查本案開發事實，其違規開發地點
      除上開土地外，尚涉及鄰近同小段一七一、一七二地號等二筆土地；其所闢設
      之施工便道部分，亦有卷內現場照片相關資料可資核對。況原告所提有關土地
      面積及坡長資料等數據資料疑義實不足以否定本案違法之事實。
    4.原告聲稱擋土牆高度並未超過三公尺，為求安全始委由專業技師設計施工，安
      全符合規定等，惟查原告其自行提送之設計圖說，擋土牆之設計高度即為三．
      八公尺。鑑此，原告所稱該構造物符合規定及未足三公尺等云云，顯係意圖混
      淆之說；且查案內擋土牆相關設計圖說中並無專業技師簽證及結構安全計算，
      係屬未經法定程序申請審核之違規構造物，依法即應予拆除，惟擋土牆上方業
      經整地、回填大量土方，拆除後其上方填土邊坡是否安全無虞，基於維護公共
      安全，應予考量。爰此，該違規構造物究應拆除或以現況保留，抑或於加強結
      構性後保留之，實有確認之必要。是以，被告所屬建設局於九十一年一月十一
      日、六月十一日辦理現場會勘，責請原告聘請相關專業技師提出擋土牆安全鑑
      定報告（包含擋土牆鑽心取樣及鋼筋抗拉力試驗）及坡面改善計畫（包含排水
      、植生）。
    5.綜上所述，本件被告依法所為之行政處分並無違誤，原告之訴為無理由。
    理  由
一、按「下列地區之治理或經營、使用行為，應經調查規劃，依水土保持技術規範實
    施水土保持之處理與維護．．．五、於山坡地或森林區內開發建築用地．．．或
    其他開挖整地。．．．」、「第八條第一項第五款之開發、經營或使用行為，其
    水土保持義務人應先擬具水土保持計劃送請主管機關核定．．．」、「．．．未
    依第十二條至第十四條規定之一擬具水土保持計劃送主管機關核定而擅自開發者
    ，除依第三十三條規定分別按次處罰外，主管機關應令其停工．．．」、「有下
    列情形之一者，處新台幣六萬元以上三十萬元以下罰鍰．．．二、違反第十二條
    至第十四條規定之一，未先擬具水土保持計劃．．．或違反第二十三條規定，未
    在規定期限內改正或實施仍不合水土保持技術規範者。前項各款情形之一，經繼
    續限期改正而不改正者或實施仍不合水土保持技術規範者，分別按次處罰，至改
    正為止，並令其停工，得沒入其設施及所使用之機具，強制拆除及清除其工作物
    ．．．」、「依本法所處之罰鍰，經通知限期繳納，逾期未繳納者，移送法院強
    制執行。」水土保持法第八條、第十三條、第二十三條、第三十三條及第三十六
    條分別定有明文。
二、次按台北市政府建設局為防止納莉颱風來襲造成台北市內山坡農業用地多處崩塌
    之災情再度發生，於九十年九月二十五日發佈新聞稿，明載：「保護區內緊急搶
    修之水土保持處理不必提報水土保持計畫，僅需拍照存證並電話向建設局申報登
    錄（聯絡電話：00000000耿孝承小姐），請農友即日起自行善盡水土保
    持義務人責任，進行搶修排水路及駁坎，建設局人員將分批監督追蹤列管。如上
    項搶險、搶修災害之結構物，涉及高度三公尺以上者，須由專業技師（水土保持
    、大地、土木、水利技師）簽證負責安全鑑定，並先行送建設局核審始准施工。
    」有該新聞稿在卷可憑。
三、本件原告乙○○、甲○○前於九十年十月四日依被告新聞稿內容，為因應颱風搶
    災，可先拍照並以電話申報，即可先行搶修排水路及駁崁之規定，向被告電話申
    報興建其所有位於台北市○○區○○段一七三地號山坡地之擋土牆。嗣經檢舉並
    經被告派員於九十年十月二十九日現場查勘發現，認定該二原告等藉機大規模開
    挖整地，遂以其違反水土保持法規定，以九十年十一月十六日府建五字第九○○
    八七八四九○○號函裁處原告等十五萬元罰鍰，並限期自行拆除擋土牆及於邊坡
    施工便道植生復舊。原告等不服，提起訴願，有被告上開函及行政院農業委員會
    訴願決定書等附卷可稽，且為兩造所不爭執，堪信為真實。
四、查原告等於施作系爭擋土墻即駁坎前之九十年十月四日即依台北市建設局前揭發
    佈之新聞稿內容，將其所有、位於台北市○○區○○段一七三地號山坡地內崩塌
    情形，攝有四張照片存證，有該四張照片在卷可憑，且為被告所不爭執。另原告
    等亦於同日電話向台北市建設局申報登錄其「駁坎土石崩落」之災害情形，將施
    作「駁坎」等情，亦有台北市保護區農業使用天然災害紀錄表附卷可按，且為兩
    造所不爭執。
五、次查原告等所施作之擋土墻經本院於九十二年四月二十九日下午三時至三十分，
    赴現場履勘，採三點測量，分別為出土高二點六二公尺、二點六○公尺及二點六
    二公尺，有會勘紀錄在卷可考。從而，原告施作之擋土墻並未踰越台北市新聞局
    新聞稿所規定「高度三公尺以上」之限制，亦即原告在施作前無須由專業技師簽
    證負責安全鑑定，及先行送建設局核審，要無疑義。雖被告主張該三公尺高度限
    制係包括基礎在內而言；惟衡之常理及誠信原則，前揭新聞稿既未明示，自應以
    出土高為計，被告此項主張，洵不足採。從而，原告施作系爭擋土墻既係被告新
    聞稿所允許，即阻卻水土保持法第八條所規定之違規責任，被告所為處分中命原
    告改正事項之自行拆除擋土墻部分，自有不合。
六、但查原告本件施工，非僅係前揭擋土墻之設置，且將擋土墻上方面積約一、二千
    平方公尺之山坡地進行開挖整地，有開挖後及本院履勘時所攝照片在卷可稽，該
    項大面積之開挖山坡地之行為，並非前揭台北市政府建設局新聞稿所允許事先報
    備即可進行搶修之範疇，原告利用台北市建設局新聞稿所允許之應災緊急措施，
    從事開挖整地行為，即屬違反水土保持法第八條第一項第五款所規範之行為，原
    告既未依同法第十三條第一項事先擬定水土保持計畫，送請被告核定，依同法第
    三十三條第一項第二款及第二項規定，被告裁處原告罰鍰，併限期命其改正，於
    法有據。且所處十五萬元罰鍰，符合水土保持法第三十三條規定，觀原告開挖整
    地面積，被告所為上開金額之處分，要無違反比例原則可言。
七、末查被告所為系爭處分，除裁罰原告十五萬元罰鍰外，另命原告自行拆除擋土墻
    ，並於裸露邊坡及施工便道實施全面植生復舊，有處分書在卷可憑；惟因擋土墻
    之結構業經專業技師鑑定，認定安全無虞，且擋土墻上方開挖整地處及施工便道
    均已雜草叢生，已非裸露土石，且較原處分命植生復舊，尤過之而無不及，有本
    院勘驗現場所攝照片在卷可稽，而經被告結案列管，業據被告陳明在卷，從而，
    上開處分改正事項中，命原告於裸露邊坡及施工便道實施全面植生復舊部分，即
    無執行之必要。
八、綜合上述，原告所為系爭擋土墻之施作雖因被告新聞稿之發布，而免其水土保持
    法之處分；被告命其於裸露邊坡及施工便道植生復舊已因雜草叢生，而無實施必
    要；原告指摘上該部分，求為撤銷，為有理由，應予准許；惟擋土墻上方坡地之
    開挖整地作為，既非台北市建設局新聞稿所允許施作範疇，且原告未先擬定水土
    保持計畫即擅自施作，要難辭前揭水土保持法規定罰鍰之處罰，被告因依水土保
    持法第八條、第十三條第一項及第三十三條第一項第二款規定，裁罰原告十五萬
    元罰鍰，並無不合，訴願決定予以維持，亦無違誤，原告仍執陳詞，訴請撤銷，
    為無理由，應予駁回。
據上論結，本件原告之訴為一部有理由，一部無理由，爰依行政訴訟法第一百零四條
、民事訴訟法第七十九條但書，判決如主文。
中      華      民      國    九十二    年      五      月    二十二    日
                 臺 北 高 等 行 政 法 院   第 六 庭
                             審 判 長 法  官   林 樹 埔
                                      法  官   曹 瑞 卿
                                      法  官   闕 銘 富
右為正本係照原本作成。
如不服本判決，應於送達後二十日內，向本院提出上訴狀並表明上訴理由，如於本判
決宣示後送達前提起上訴者，應於判決送達後二十日內補提上訴理由書（須按他造人
數附繕本）。
中      華      民      國    九十二    年      五      月    二十六    日
                                      書記官   吳 芳 靜


司法院資訊處製作；財團法人民間司法改革基金會備份。
